臺灣高雄地方法院刑事判決　　　　　　　 93年度易字第420號
公　訴　人　臺灣高雄地方法院檢察署檢察官
被　　　告　甲○○
選任辯護人　洪明俊律師
上列被告因違反動產擔保交易法案件，經檢察官提起公訴（92年
度偵字第24520號），本院判決如下：
    主  文
甲○○動產擔保交易之債務人，意圖不法之利益，將標的物遷移
，致生損害於債權人，處有期徒刑肆月，如易科罰金，以佰元
折算壹日。
    事  實
一、甲○○於民國91年7 月29日，向晉倫汽車公司購得福特六
    和C206─5X車型，車牌號碼T9─7860號自小客車1 輛，並以
    購車為由向南山人壽保險股份有限公司（以下簡稱南山人壽
    公司）貸款新臺幣（下同）23萬元，並以其購買之牌號碼T9
    ─7860 號 自小客車1 輛，依動產擔保交易法規定之方式，
    設定動產抵押23萬元予南山人壽公司，雙方簽訂貸款暨車輛
    動產抵押契約書，為動產擔保交易之債務人，並約定自91年
    7 月29日起至94年7 月29日止，分36期清償，每月為一期，
    每期繳納8548元，並約定標的物存放地點為高雄市小港區○○○路76號，在所擔保之債務未完全清償前，不得將該抵押
    物任意遷移、出賣、出質、移轉、抵押或為其他處分等，並
    於91年7 月31日向高雄市監理處設定登記在案。詎甲○○取
    得該貸款後，竟無視於上揭未繳清貸款前，不得將該車遷移
    約定處所之規定，意圖為自己不法之利益，將上開已設定動
    產抵押之自用小客車遷離約定之放置處所，下落不明，並未
    繳納任何分期金，致南山人壽公司追索無著受有損害。
二、案經南山人壽公司訴由臺灣高雄地方法院檢察署檢官偵查起
    訴。
    理  由
一、訊據被告甲○○固不諱言有於91年7 、8 月間因缺錢，依報
    紙上所刊登之電話號碼向人借錢，並且提供身分證、郵局存
    摺、印章、中船出入證等證件辦理汽車貸款，惟事後有小姐
    以電話通知若有保險公司打電話來，就說有辦理汽車貸款25
    萬元及到九如路一家中古汽車公司看車（但實際上未看車）
    ，相隔2 至3 日後有保險公司打電話來詢問借款事項，但伊
    將借款金額說成23萬元，對方就說金額與申請資料不符就掛
    掉電話，後來再撥給原本辦理借款之小姐，她說無法辦成借
    款，叫伊去拿回證件，伊就取回繳交的證件，但還少了郵局
    印章，車輛動產抵押暨借款契約書、動產擔保交易動產抵押
    設定等資料均非其簽名等語。經查：
   （一）被告確為動產擔保交易之債務人
         １、上揭事實，業據告訴人南山人壽公司提出車輛動
             產抵押暨借款契約書、高雄市監理處動產擔保交
             易登記證明書、汽車過戶登記書、動產擔保交易
             動產抵押設定登記申請書、南山人壽保險股份有
             限公司汽車貸款申請書各1 份在卷可憑（參見92
             年度發查字第2338號偵查卷第4 頁至第7 頁、92
             年度他字第4413號偵查卷第11頁反面、第12頁、
             第14頁），被告及辯護人雖否認車輛動產抵押抵
             押暨借款契約書及高雄市監理處動產擔保交易登
             記證明書上之署押並非被告所簽名，而認上開文
             件無證據能力，然上開高雄市監理處動產擔保交
             易登記證明書上本無被告署押，何來被告簽名係
             遭偽造乙節？被告及辯護人之抗辯顯無理由。且
             高雄市監理處動產擔保交易登記證明書係高雄市
             監理處之公務員依職務制作之證明文書，被告及
             辯護人既未認為有何顯有不可信之情形，依刑事
             訴訟法第159 條之4 第3 款之規定，本院認為高
             雄市監理處動產擔保交易登記證明書具備證據能
             力合先敘明。其次，關於車輛動產抵押暨借款契
             約書上被告之署押，經本院分別送請法務部調查
             局及憲兵司令部刑事鑑識中心鑑驗與被告之簽名
             真偽，惟分別經法務部調查局於93年9 月30日以
             93 年9月30日調科貳字第09300388580 號函及憲
             兵司令部刑事94年3 月18日（94）安鑑字第00546
             號通知書認定無法進行鑑定（參見本院審理卷49
             頁及第97頁），惟從南山人壽公司所提供車輛動
             產抵押暨借款契約書及動產擔保交易動產抵押設
             定登記申請書原本（參見本院審理卷第45頁）吳
             志騏之簽名與被告自己於92年9 月27日接受員警
             詢問前、後之簽名、92年11月20日接受檢察官訊
             問後之簽名、93年3 月29日接受本院調查後之簽
             名、被告於87年11月27日至高雄縣林園鄉農會開
             戶之簽名（92年度他字第4413號偵查卷第2 頁、
             第4 頁、第30頁反面，本院93年度簡字第845 號
             審理卷第17頁、本案審理卷第79頁反面、80頁反
             面、81頁），無論筆跡、運筆之氣勢、筆順、轉
             折、神韻、勾捺均十分相似。
         ２、復有證人即負責南山人壽公司汽車貸款申請之對
             保人員丁○○於本院審理時證述「（問：辦理吳
             志騏貸款案，為何知道要去對保？）車行告訴我
             們甲○○要買車，且要辦汽車貸款。」、「（問
             ：哪一家車行？）我不記得，是乙○○。」、「
             （問：乙○○告訴你後，你的處理情形？）林雅
             文將甲○○的身分資料傳進來給我，還有申請書
             ，我按照上面的資料再問申請人後，就將資料傳
             給南山人壽。」、「（問：該申請書（汽車貸款
             ）是否傳真過來時，上面的資料就已經填好了？
             ）乙○○將甲○○的基本資料傳真給我，我根據
             該傳真過來的基本資料填寫申請書，而且我還用
             甲○○的電話與他確認資料。所以該汽車貸款申
             請書上的資料是我記載的，但是是與甲○○電話
             確認過的資料。」、「（問：乙○○將資料傳真
             過來給你，你如何與甲○○聯絡？）我打資料上
             面甲○○的行動電話0000000000與他確認。」、
             「（問：通話內容？））我問甲○○基本資料、
             工作資料、住址，問他購買何種車。因為甲○○
             的現居地址與身分證不同，所以我有問他現在居
             住地址。我是到甲○○位於大義路的住處對保。
             我也先打電話給甲○○，甲○○才來帶我到他們
             家辦理對保。」「（問：你如何向甲○○辦理對
             保？請詳述對保情形？）到甲○○家對保。是白
             天，我先詢問甲○○何時可以對保。我找到吳志
             騏家附近的加油站，再由甲○○出來帶我去他們
             家，我記得他們家有小庭院。」、「（問：吳志
             騏家的房子是否獨棟？）不是，在巷子裡面。至
             少二層的房子，是整排房子其中的一棟。不是大
             樓。應該是連棟的透天厝。」、「（問：是進入
             房子內辦理對保？）在客廳對保，現場除了我與
             被告外，沒有其他人，他當時偷偷摸摸的，好像
             怕他家人知道。當時是下午的上班時間。他好像
             是利用上班時間回家接受對保。」、「（問：以
             何資料對保？）剛才提示的汽車貸款申請書，與
             車子有關係的就是動產擔保交易契約書、抵押設
             定資料，對保資料是一整份很多的資料。」、「
             （問：辦理動產抵押借款契約書一式幾張？）至
             少三張，一張銀行留存，一張給客戶。正本留在
             銀行。」、「（問：動產擔保交易動產抵押設定
             登記申請書，是否也是一式三份？）應該是一式
             三份。」、「（問：這二份上面的資料都是吳志
             騏填寫的？）只有乙方簽名的地方是我拿給他寫
             的。其他部分不是我寫的，是我們公司的助理寫
             的。這些資料是先讓甲○○先簽名之後，再帶回
             來填上去的。」、「（問：給甲○○填寫時，是
             否告知這些資料做何用？）有」、「（問：在庭
             被告是否當初辦理對保的先生？）（轉頭看被告
             後回答）我很肯定就是他沒有錯。」、「（問：
             當時與甲○○前前後後聯絡好幾次，這幾次電話
             聯絡時是否都是同一人？）我認為是同一人。」
             等語（參見本院審理卷第114 頁至122 頁），證
             人丁○○對於如何與被告聯絡、對保過程、地點
             及被告親自在動產擔保交易動產抵押設定登記申
             請書及動產擔保交易契約書（應係動產擔保抵押
             暨借款契約書之誤）簽名等情均證述綦詳，另參
             酌證人丁○○與被告並無嫌隙，實無誣陷被告之
             動機，證人丁○○所言應堪採信。
          3、綜上所述，被告及辯護人辯稱動產擔保抵押暨借
             款契約書及動產擔保交易動產抵押設定登記申請
             書上，被告之署押係屬偽造乙節，並不足採，上
             開文書之署押為被告所親簽無訛。且上開文書為
             南山人壽公司為辦理動產抵押貸款於通常業上所
             製作之書面，亦無顯有不可信之情形，依刑事訴
             訟法第159 條之4 第2 款之規定，本院自得採為
             認定被告犯罪事實之證據。被告為成年人既於上
             開文書簽名，理應知悉簽署上開文書所應負之法
             律責任，即以福特六和C206─5X車型，車牌號碼
             T9─7860號自小客車1 輛，向南山人壽公司貸款
             23 萬 元，並以其購買之牌號碼T9─7860號自小
             客車1輛 ，依動產擔保交易法規定之方式，設定
             動產抵押23萬元予南山人壽公司，而為動產擔保
             交易之債務人。
   （二）被告有不法利益之意圖並已致生損害於南山人壽公司
         按動產擔保交易之債務人於動產擔保交易契約存續中
         ，應以善良管理人之注意，保管或使用標的物，動產
         擔保交易法第12條定有明文。是以，動產擔保交易之
         債務人除不得任意將該標的物車輛遷移、出賣、出質
         、移轉、抵押或為其他處分外，亦不得任令第三人將
         該車輛遷移、出賣、出質、移轉、抵押或為其他處分
         。被告係本件動產擔保交易之債務人，參諸前開車輛
         動產抵押暨借款契約書其他約定事項第14點已載明：
         「本契約書所載乙方之住所（營業所）為約定收受通
         知及標的物置放之處所，如有變更，乙方應以書面通
         知甲方，且非經由方以書面同意並辦理動產抵押變更
         登記者，乙方不得遷移本件抵押車輛」之內容以觀，
         被告對於買車後應將該該自小客車停放於約定地點之
         內容自難諉稱不知。參以被告1 期均未繳納分期金並
         經南山人壽公司催繳，亦據被告所自承在卷（參見本
         院審理卷第28頁），且車牌號碼T9─7860號自小客車
         並未停放在約定地點即高雄市小港區○○○路76號，
         目前下落不明，亦有客戶拜訪紀錄表1 紙在卷可參（
         參見92年度他字第4413號偵查卷第16頁），被告拒繳
         分期付款金額，致告訴人追索無著，足見被告有不法
         利益之意圖，並已致生損害於告訴人，殆無疑義。被
         告聲請傳喚證人車商乙○○、丙○○以證明車輛之去
         向一情，被告與車商之買賣糾紛，無礙其本件犯行之
         認定，被告若未拿到系爭自小客車自應依法訴請車商
         交付，惟被告卻均未向車商請求交付車子之行為，本
         院認無傳訊之必要，附此敘明。至於被告辯護人另稱
         向南山人壽公司所貸之款項並未由被告取得等情，然
         依一般以動產擔保抵押之方式購車，車商為確保向金
         融機構所貸之款項能確實交付，以避免車子既已過戶
         買受人但買受人未將以該車所貸得之款項充作價款之
         風險，而要求以買受人以該買賣之動產作為動產擔保
         交易之標的物時，金融機構應將放貸之款項直接撥入
         車商之帳戶，辯護人誤認本件貸款告訴人未先撥給被
         告而逕將款項匯入車商乙○○之子丙○○帳戶與常情
         不符，容有誤會。本件事證明確，被告犯行堪予認定
         ，應依法論科。
三、核被告所為，係犯動產擔保交易法第38條之動產擔保交易之
    債務人，意圖不法之利益，將標的物遷移，致生損害於債權
    人罪。爰審酌被告未依約付清分期款，即擅自將上開自用小
    客車遷移，致告訴人追索無著而受有損害，所欠貸款迄未繳
    清，及車輛至今亦未尋獲等一切情狀，量處如主文所示之刑
    ，並諭知易科罰金之折算標準。
據上論結，應依刑事訴訟法第452 條、第299 條第1 項前段，動
產擔保交易法第38條，刑法第11條前段、第41條第1 項，罰金罰
鍰提高標準條例第1條前段、第2條，判決如主文。
本案經檢察官李廷輝到庭執行職務。
中      華      民      國    94   年   8  月   22    日
              鳳山刑事第二庭  審判長法  官  邱明弘
                                    法  官  胡宜如
                                    法  官  廖建瑜
中      華      民      國    94   年   8  月   22    日
